【裁判字號】    97,台上,1993
【裁判日期】    970924
【裁判案由】    返還不當得利等
【裁判全文】
最高法院民事判決            九十七年度台上字第一九九三號
上  訴  人  己 ○ ○
            戊 ○ ○
            庚 ○ ○
            辛 ○ ○
共      同
訴訟代理人  楊 金 順律師
被 上訴 人  甲○○○
            乙 ○ ○
            丙 ○ ○
            丁 ○ ○
上列當事人間請求返還不當得利等事件，上訴人對於中華民國九
十七年六月十一日台灣高等法院第二審更審判決（九十六年度上
更(一)字第一五四號），提起上訴，本院判決如下：
    主  文
原判決關於命上訴人給付暨該訴訟費用部分廢棄，發回台灣高等
法院。
    理  由
本件被上訴人主張：兩造及訴外人陳鴻明，同為坐落台北縣板橋
市○○段一二六五、一二六六、一三九九號土地（其中一二六六
號另分割出一二六六之一；一三九九號另分割出一三九九之一、
之二號，下稱系爭土地）之共有人。民國七十七年十月間，因兼
具建築師身分之共有人陳鴻明建議共同開發，兩造及訴外人劉炳
杉乃與陳鴻明簽訂委託契約書（下稱系爭委託契約），委任陳鴻
明就系爭土地進行建築規劃、監造設計及申請建照等事項。嗣被
上訴人甲○○○、乙○○、丙○○已依陳鴻明之指示，於七十九
年七月三日以前給付其委任報酬共新台幣（下同）一千零三十五
萬七千一百七十六元，被上訴人丁○○亦給付一百七十八萬五千
七百二十元，合計為一千二百十四萬二千八百九十六元。上訴人
為系爭委託契約之共同委任人，因伊等之代墊，即免其按系爭土
地應有部分比例給付委任報酬之義務而受有利益，致伊等受有損
害，自應返還所受之不當得利。縱上訴人未獲得不當得利，但伊
等並無義務，卻為上訴人代墊該屬於必要費用之委任報酬，依無
因管理之法律關係，上訴人仍應給付伊等所墊支之費用。經加計
甲○○○、乙○○、丙○○於原審另為擴張聲明之金額，爰求為
命上訴人分別給付甲○○○、乙○○、丙○○各三十六萬七千零
六十五元；分別給付丁○○八萬九千二百八十六元；及上訴人戊
○○、己○○、庚○○、辛○○依序自九十四年六月七日、同年
六月十日、同年六月九日、同年七月十二日起加付法定遲延利息
之判決（被上訴人逾此部分之請求，業經原審判決其敗訴確定）
。
上訴人則以：被上訴人為系爭委託契約之委任人，其給付陳鴻明
委任報酬，本屬履約行為，難認因此受有損害。倘被上訴人有溢
付之情，其受有利益者仍為陳鴻明，被上訴人請求伊返還不當得
利，自屬無理。又被上訴人並未證明其為伊「管理事務」而代伊
給付委任報酬，即無從構成無因管理，況被上訴人未得伊之同意
，違反伊之意思，逕以劉炳杉為申請建造執照之唯一起造人，已
嚴重傷害伊之權益，其請求伊返還因管理所支出之費用，亦屬無
據等語，資為抗辯。
原審將第一審所為被上訴人敗訴之判決部分廢棄，改判命上訴人
為上開給付，無非以：本件上訴人既於被上訴人另案請求陳鴻明
返還不當得利事件，具狀自承其為系爭委託契約之當事人，且明
示該契約效力仍然存在，自應受該契約之拘束。又依系爭委託契
約之內容，顯見當事人係合併第一、二、三期原訂給付數額即全
部酬金之百分之七十於設計圖完成時一次給付予陳鴻明，陳鴻明
於設計圖完成時即得一次領取酬金。系爭土地建物之法定工程造
價為四億三千六百三十萬四千元，其法定建築師酬金應為一千七
百八十五萬七千二百元，陳鴻明應得之建築師酬金為百分之七十
即一千二百五十萬零四十元。次查系爭委託契約未約定委託報酬
之數額，亦未約定各委託人應如何分擔報酬。被上訴人甲○○○
、乙○○、丙○○及被上訴人丁○○依陳鴻明指示，分別給付一
千零三十五萬七千一百七十六元、一百七十八萬五千七百二十元
予陳鴻明，作為其報酬。而上訴人基於系爭委託契約所應付之給
付報酬義務，既因被上訴人之給付而消滅，自已構成不當得利。
至陳鴻明雖於原審證述：上訴人未參與被上訴人等送請執照及繳
設計費，故決定除上訴人外，由其他人按土地原應有部分之比例
分擔全部委託建築師之酬金等語。然根據證人許明月於原審九十
三年度重上字第一○八號事件中之證言，堪認陳鴻明上開證詞係
迴護之詞。證人許明月有關酬金另外百分之三十由陳鴻明向上訴
人收取乙情，顯有誤解外，其餘之證述與事實相近而得採信，故
上訴人亦應分擔對陳鴻明之酬金。再者，系爭委託契約就委任人
應給付之報酬既為金錢之債，依民法第二百七十一條之規定，各
委任人自應平均分擔。從而，被上訴人本於不當得利之法律關係
，請求上訴人給付上開本息，為有理由。被上訴人另依據無因管
理請求，無庸再予審酌等詞，為其判斷之基礎。
按審判長應注意令當事人就訴訟關係之事實及法律為適當完全之
辯論。法院調查證據之結果，應曉諭當事人為辯論，此觀民事訴
訟法第一百九十九條第一項、第二百九十七條第一項之規定自明
。故為判決基礎之資料，如係引用證人在他案之證詞，而成為主
要之論斷之依據，並足以影響判決之結果者，不得僅將借調卷宗
作包裹式之提示，而應將該證詞「具體提示」予兩造為適當完全
之辯論後，始得本於辯論之結果加以斟酌，以保障當事人之程序
權，避免造成訴訟上之突襲。系爭委託契約就報酬之給付並未為
任何之約定，乃原審認定之事實。而原審認定上訴人應分擔對受
任人陳鴻明之酬金，無非以證人許明月在另案原審九十三年度重
上字第一○八號事件之證言，作為其判斷之依據。惟卻未見原審
有向兩造「具體提示」許明月上述證詞為適當完全辯論之記載（
原審於言詞辯論中，僅提示證人黃木發、劉炳發之證詞，見原審
卷二九七頁反面），不啻剝奪上訴人之辯論權、質問權及聽審請
求權，造成事實認定之突襲，且攸關證人許明月另案之證詞與陳
鴻明原審之證詞何者為可採，已有未合。又法院為判決時，應斟
酌全辯論意旨及調查證據之結果，依自由心證判斷事實之真偽，
復為同法第二百二十二條第一項所明定。查原審曾訊問證人黃木
發（被上訴人丁○○之父）、劉炳發（被上訴人甲○○○之配偶
、被上訴人乙○○之父）關於系爭委任報酬支付之方式，該二證
人之陳述似均對上訴人為有利（見原審卷二一九～二二一頁反面
），原審雖於言詞辯論時提示該二證人之證詞，竟未在判決中加
以斟酌並說明其取捨之意見，遽為上訴人不利之判斷，亦嫌疏略
。另上訴人於原審抗辯：被上訴人未經伊同意，即逕行送件申請
建築執照，並自行指定以被上訴人親屬劉炳衫為唯一起造人，因
此僅由被上訴人獲得利益，伊未蒙受任何利益云云（見原審卷二
六三頁），原審對此重要之防禦方法恝置不論，並有判決理由不
備之違法。上訴論旨，指摘原判決關於其不利部分為不當，求予
廢棄，非無理由。末查無因管理為法律上所承認之一種適法行為
，可成為受領之法律上原因，倘雙方成立無因管理，即不再構成
不當得利，故無因管理之費用償還請求權與不當得利之利益返還
請求權，不得併存。本件在論斷兩造是否成立不當得利之前，宜
注意有無符合無因管理之要件，案經發回，併此指明。
據上論結，本件上訴為有理由。依民事訴訟法第四百七十七條第
一項、第四百七十八條第二項，判決如主文。
中    華    民    國  九十七  年    九    月  二十四  日
                      最高法院民事第六庭
                          審判長法官  顏  南  全
                                法官  林  大  洋
                                法官  沈  方  維
                                法官  鄭  玉  山
                                法官  王  仁  貴
      本件正本證明與原本無異
                                      書  記  官
中    華    民    國  九十七  年    十    月    七    日
                                                Ａ


司法院資訊處製作；財團法人民間司法改革基金會備份。
